【裁判字號】    92,上訴,1107
【裁判日期】    921007
【裁判案由】    常業詐欺
【裁判全文】
臺灣高等法院臺中分院刑事判決                  九十二年度上訴字第一一七號
    上  訴  人
    即  被  告  丁○○
                甲○○
右上訴人因常業詐欺案件，不服臺灣南投地方法院九十一年度訴字第四二七號中華民
國九十二年四月九日第一審判決（起訴案號：臺灣南投地方法院檢察署九十年度偵字
第四０三０號、九十一年度偵字第一八八、二二三、八二一、二０六一號），提起上
訴，本院判決如左：
    主      文
原判決關於丁○○、甲○○部分撤銷。
丁○○共同常業詐欺，處有期徒刑壹年陸月。
甲○○幫助常業詐欺，處有期徒刑壹年。
    事      實
一、丁○○與丙○○（案另審理中）為連襟，具姻親之親屬關係，其二人於民國（下
    同）九十年初，與姓名年籍不詳成年男子，共同基於意圖為自己不法之所有而以
    詐欺為常業之犯意聯絡，合組詐騙集團（下稱丙○○等三人之詐騙集團），欲虛
    設行號僱請員工、詐騙貨物，同年五、六月間，先由丙○○出面，經知情之甲○○介紹，尋得知情之戊○○（已判刑確定），同意擔任虛設行號之人頭，其後甲○○、戊○○二人，乃基於幫助常業詐欺之犯意，由屏東遠赴彰化縣員林鎮，與
    丙○○商議細節，商定後，丙○○等三人之詐騙集團於同年六月間，選定在南投
    縣草屯鎮○○路一三三號虛設「新富汽車材料行」，擬由戊○○出名擔任登記負
    責人，戊○○因在丙○○、甲○○二人陪同下，以其名義辦理營利事業登記證、
    裝設電話、向不知情之何華雄承租上揭處所，並向第一商業銀行（帳號○五九一
    七一號）、臺灣中小企業銀行（帳號○二五九七─○）、華南商業銀行（帳號0
    00000000號）三家銀行之草屯分行申請支票，嗣前開支票請領後，所取
    得之支票、印鑑章等，均交由丙○○等三人之詐騙集團使用，丙○○並分別支付
    甲○○二、三萬元不等、戊○○五萬元之酬勞。繼而丙○○等三人之詐騙集團，
    即以上揭虛設之「新富汽車材料行」名義，於同年八月初先對外招募員工，實則
    丙○○等三人之詐騙集團並無支付薪資之意，目的在詐取勞力而己，並致前來應
    徵、不知情之洪淑絹、陳立堅、蔡建成（約定薪資分別月薪為新台幣【下同】二
    萬元、二萬二千元、二萬三千元，前後受僱均未滿二月）等人陷於錯誤，因而進
    入該材料行分任會計及業務人員。嗣丙○○等三人之詐騙集團再以「新富汽車材
    料行」名義，由丙○○或姓名年籍不詳成年男子自稱為戊○○，以電話傳真訂購
    或親臨洽商之方式，於附表所示之時間，向附表所示之浩展交通器材有限公司等
    廠商，詐購如附表所示之財物，並以開立前開帳戶遠期支票、或允諾於次月請款
    時開立支票之方式，致使如附表所示廠商均陷於錯誤而如期交貨。迄同年九月二
    十二日（星期六）夜間，丙○○等三人之詐騙集團即將較值錢之貨物搬運一空，
    逃匿無蹤。迨洪淑絹、陳立堅、蔡建成發現「新富汽車材料行」大門深鎖、人去
    樓空時，方知受騙。洪淑絹、陳立堅、蔡建成三人先前工作未滿二個月應得之薪
    資（分別為二萬九千元、三萬七千八百元、三萬元），除蔡建成因需款孔急，百
    般催討，丙○○不得已支付三千元薪資外（因此蔡建成部分應係二萬七千元未付
    ），餘分文未付，丙○○等三人之詐騙集團則以此方式詐取合計約九萬三千八百
    元之利益。又如附表所示之廠商，自同年九月二十四日起，支票先後屆期，經提
    示均遭退票拒付，丙○○等三人之詐騙集團復逃匿無蹤，至此浩展交通器材有限
    公司等廠商始知受騙（歷次詐騙之時間、財物種類、金額等，詳見附表，部分丙○○等三人之詐騙集團未取走之水箱精等物，業經發還），貨款金額達一百二十
    七萬七千八百零六元。丙○○等三人之詐騙集團以上詐欺所得之財物及不法利益
    ，合計一百三十七萬一千六百零六元。
二、案經臺灣南投地方法院檢察署檢察官自動檢舉，及浩展交通器材有限公司（負責
    人李興南）、己○○○貿易有限公司（負責人李何秀英）、乙○○○有限公司（
    負責人郭建全）、天林茶葉行即林振清、振一電器行即張耀東訴由南投縣警察局
    草屯分局報由同署檢察官偵查起訴。
    理      由
一、訊據被告甲○○、丁○○二人則均矢口否認任何犯行，辯稱：伊等均不知情云云
    。經查：
    (一)丙○○等三人之詐騙集團於右揭時、地，以虛設「新富汽車材料行」名義，對
      外招募員工、訂購貨物，迨取得員工及廠商之信任後，大舉進貨再惡性倒閉等
      事實，業據被害人洪淑絹、陳立堅、蔡建成、浩展交通器材有限公司負責人李
      興南、己○○○貿易有限公司告訴代理人李惠鳴、乙○○○有限公司負責人郭
      建全、林振清、張耀東等人於偵審中指述甚詳，核與證人即南投縣草屯鎮○○
      路一三三號房屋出租人何華雄（參九十年度偵字第四○三○號卷第四十八頁、
      第一二四頁）、證人即搬家公司負責人江文容（參同上卷第七十九頁背面）於
      警訊及偵查中證述之情節相符，並有戊○○退票資料、房屋租賃契約書、公證
      書、新富汽車材料行營利事業登記證影本、估價單、訂購契約書、銷貨單、出
      貨單、提貨單、支票暨退票理由單、照片、贓物認領保管單等件在卷可稽。
    (二)被告丁○○雖辯稱：伊不知丙○○有意惡意倒閉云云。惟查：
    (1)被告丁○○與丙○○乃是連襟關係，丁○○自九十年八、九月間起在「新富汽
      車材料行」任職等情，乃被告丁○○所自承之事實（參九十年度偵字第四○三
      ○號卷第一三三頁背面），且有法務部戶役政連結作業系統列印資料在卷可核
      。
    (2)被害人己○○○貿易有限公司告訴代理人李惠鳴（參九十年度偵字第四○三○
      號卷第十四頁背面、第一○五頁背面）、林振清（參同上卷第二十一頁背面）
      、張耀東（參同上卷第二十七頁、第一○五頁背面），均指稱丙○○冒用戊○○名義，向伊等訂貨之情，於本院訊問時復就上情指證無訛（參本院九十一年
      九月三日訊問筆錄）。被告丁○○亦承：伊曾聽丙○○對來店內之人自稱戊○○等語（參九十年度偵字第四○三○號卷(二)第五十八頁背面）。審諸其與丙○○既為連襟關係，對丙○○之真實姓名，自無不知之理。而丙○○冒用戊○○
      名義，大肆進貨，被告丁○○在場耳聞其事，衡諸常情，豈能無疑？是其事後
      辯稱：伊對丙○○惡意倒閉一無所悉云云，自非可取。
    被害人洪淑絹於偵訊中指證：丁○○確有實際參與「新富汽車材料行」經營，
      並吩咐伊做事情，丁○○並常替丙○○去送貨及接洽，丙○○常冒用戊○○之
      名叫貨，九月底的一個星期六，他們晚上請人去搬完機油，就一起消失，三人
      的電話就一起關機，然後就找不到人等語（參九十年度偵字第四○三○號卷第
      一二三頁背面、第一三七頁背面），另被害人洪淑絹、陳立堅、蔡建成於本院
      審理中，除證稱上開洪淑絹所述之情節屬實外，復證稱：丁○○應明知丙○○
      對外自稱戊○○等語（參原審九十一年十月四日訊問筆錄），另被害人洪淑絹
      、陳立堅、蔡建成於原審已供明被告等詐取其等薪資分別為二萬九千元三萬七
      千八百元二萬七千元等情屬實（見原審卷第七四七五頁）。
    另審諸被告丁○○於偵查中原稱丙○○亦係「新富汽車材料行」受僱人（參九
      十年度偵字第四○三○號卷第一三三頁背面）；其後改稱：丙○○係「新富汽
      車材料行」合夥人，伊與丙○○同時消失係因丙○○要伊不要再上班，伊亦在
      找丙○○出面云云（參九十年度偵字第四○三○號卷(二)第十六頁背面、第十七
      頁），嗣再改稱：伊不再使用原先之行動電話係因不想再與丙○○聯絡云云（
      參九十年度偵字第四○三○號卷(二)第二十五頁背面、第二十六頁、第三十九頁
      背面），其前後言詞反覆，猶見畏罪情虛，所辯不足採信。
    丙○○於本院雖供稱被告丁○○未支領薪資，不知有詐欺之事實，亦無參與詐
      騙之犯行云云（見本院卷第七六至八四頁），然丙○○所供與前揭證據不合，
      顯係迴護丁○○之詞，自不能採為被告丁○○有利之認定。
  (三)被告甲○○雖亦以不知情置辯。惟查：
    (1)本件被告甲○○曾陪同戊○○至員林七、八次，並一同辦理營利事業登記、申
      請支票及租房子等情，業據被告甲○○於偵訊中自承在卷（參九十年度偵字第
      四○三○號卷第九十頁以下）
    (2)再者，有關被告甲○○與丙○○乃是朋友關係，戊○○於所以於本案擔任人頭
      ，即係由被告甲○○介紹，丙○○經常給被告甲○○零用錢，前開營業場所之
      電話，即係由甲○○以戊○○之名義申請，而戊○○與丙○○前往申請支票存
      款戶時，被告甲○○亦陪同前往，丙○○曾給付甲○○二、三萬元之酬勞等情
      ，業據被告戊○○於偵訊中供述甚明（參九十年度偵字第四○三○號卷第六十
      八頁以下），其於本院審理中，復稱：伊之所以擔任人頭，係由甲○○介紹，
      丙○○原本計劃要申請十本支票本，一本付伊酬勞一萬元，十本共十萬元，但
      後來只有給五、六萬元，伊所拿到的錢，都是甲○○轉手給的，如果丙○○給
      二千，甲○○就拿一千元給伊，甲○○可以領到介紹費，至於實際領多少，伊
      不知情，甲○○有告訴伊，萬一支票跳票，法官寄傳票來，就說做生意失敗，
      就不會有問題等語（參原審九十二年一月二十二日訊問筆錄）。
    (3)審諸銀行之支票帳戶，係供簽發支票之方式為款項之存匯、提領所使用，而以
      支票作為支付工具，乃現行商業交易型態習見之方式，故支票之使用，涉及個
      人於社會經濟上之信用及金融交易秩序，無論一般人、公司行號或銀行，對於
      支票存款帳戶之申請及開立，均慎重其事，唯恐有跳票、遭人冒用，導致債信
      不良之情形發生。而開立帳戶、申請營利事業設立，即令有不便開戶、設立商
      號之情況，亦多向值得信任之親友商借，丙○○等三人之詐騙集團如非為達不
      法之目的，依常理判斷，當無收購陌生人帳戶或找陌生人擔任人頭之理，此為
      一般國民之常識。況現今社會利用人頭戶為詐欺犯罪之用，已屢見不鮮，被告
      甲○○辯稱不知丙○○等三人之詐騙集團假藉他人名義開立帳戶、設立營利事
      業何用，顯違常情，亦不足採信。
    (四)綜上所述，本件事證已臻明確，被告三人之犯行均堪認定，應予依法論科。本
      件事證已臻明確，被告甲○○聲請傳訊證人戊○○，核無必要，爰不予傳訊。
二、被告丁○○詐得員工洪淑娟、陳立堅、蔡建成支薪金，係詐取財產上不法之利益
    ，被告丁○○詐欺附表所列之物，係詐取財物，被告丁○○詐得員工洪淑娟、陳
    立堅、蔡建成三人，被告丁○○等係以一行為觸犯數罪名，應依刑法第五十五條
    之規定以一罪論，又按刑法上所謂常業犯，指反覆以同種類行為為目的之社會活
    動之職業性犯罪而言。被告丁○○夥同丙○○及另一姓名年籍不詳成年男子，承
    租南投縣草屯鎮○○路一三三號作為營業場所，僱請洪淑絹、陳立堅、蔡建成為
    員工，藉用戊○○名義設立「新富汽車材料行」，大肆向不知情之廠商進貨，詐
    得之財物及不法利益，金額達一百三十七萬一千六百零六元之鉅，渠等主觀上具
    有以此詐騙謀財為常業之犯意，並均恃此營生，應堪認定。是核被告丁○○所為
    ，係犯刑法第三百四十條之常業詐欺罪。而被告甲○○均收受報酬，協助丙○○
    等三人之詐騙集團以戊○○名義辦理營利事業登記證、裝設電話、申請支票及向
    不知情之何華雄承租上揭處所，顯係基於幫助他人常業詐欺之犯意，且其所為之
    行為，亦屬刑法常業詐欺構成要件以外之行為，核被告甲○○所為，係犯刑法第
    三百四十條幫助常業詐欺罪。被告丁○○與丙○○及姓名年籍不詳成年男子之間
    ，有犯意之聯絡及行為之分擔，均為共同正犯。又「刑法第二十八條之共同正犯
    ，係指二人以上共同實施犯罪之行為者而言，幫助他人犯罪，並非實施正犯，在
    事實上雖有二人以上共同幫助殺人，要亦各負幫助殺人責任，仍無適用該條之餘
    地。」，此有最高法院三十三年上字第七九三號判例可資參照，是被告甲○○，
    對丙○○等三人之詐騙集團施以幫助，應分別論以幫助常業詐欺罪，要無共同幫
    助常業詐欺之可言，公訴意旨容有未洽，附此敘明。又被告甲○○以幫助他人犯
    罪之意思而參與犯罪構成要件以外之行為，為從犯，應依刑法第三十條規定，減
    輕其刑。原審對被告丁○○甲○○論罪科刑，固非無見，惟查原審對於被告丁○○詐得員工洪淑娟、陳立堅、蔡建成支薪金，係犯刑法第三百三十九條第二項之
    詐取財產上不法之利益罪，被告丁○○詐得員工洪淑娟、陳立堅、蔡建成三人，
    被告丁○○等係以一行為觸犯數罪名，應依刑法第五十五條之規定以一罪論等部
    分，未加敘明，即有未當，被告丁○○、甲○○上訴仍執前詞否認犯罪，其上訴
    雖無理由，然原審判決既有不當，自應由本院將原審關於丁○○、甲○○部分撤
    銷改判，爰審酌被告丁○○、甲○○二人不思以正途營利，竟以共同或幫助虛設
    行號之手段，僱請員工並對外行騙，致使被害人陷於錯誤而提供勞務或交付貨物
    ，詐得之金額亦達一百三十餘萬元，其中除部分經被害人浩展交通器材有限公司
    負責人李興南取回，有贓物認領保管條可核外，大部分被害人均索償無著，影響
    商業交易安全甚鉅，被告丁○○、甲○○事後且矢口否認其事，犯後態度不佳，
    及本件係由丙○○主導，丁○○為從屬地位，犯罪情節較輕等一切情狀，各量處
    如主文第二、三項所示之刑。
三、據上論結，應依刑事訴訟法第三百六十九條第一項前段、第三百六十四條、第二
    百九十九條第一項前段、刑法第二十八條、第三百四十條、第三十條，罰金罰鍰
    提高標準條例第一條前段，判決如主文。
本案經檢察官庚○○到庭執行職務。
中      華      民      國      九十二  年      十      月      七      日
                                臺灣高等法院臺中分院刑事第三庭
                                      審判長法  官  陳  朱  貴
                                            法  官  胡  忠  文
                                            法  官  劉  連  星
右正本證明與原本無異。
如不服本判決應於收受送達後十日內向本院提出上訴書狀，其未敘述上訴之理由者並
得於提起上訴後十日內向本院補提理由書（均須按他造當事人之人數附繕本）。
書記官  李  妍  嬅
中      華      民      國      九十二  年      十      月      八      日
附錄法條：
中華民國刑法第三百四十條
以犯第三百三十九條之罪為常業者，處一年以上七年以下有期徒刑，得併科五萬元以
下罰金。
中華民國刑法第四十七條
 (累犯)
受有期徒刑之執行完畢，或受無期徒刑或有期徒刑一部之執行而赦免後，五年以內再
犯有期徒刑以上之罪者，為累犯，加重本刑至二分之一。
中華民國刑法第三十條
 (從犯及其處罰)
幫助他人犯罪者，為從犯。雖他人不知幫助之情者，亦同。
從犯之處罰，得按正犯之刑減輕之。                                        Ａ
 附表：
 ┌───┬────┬────┬─────┬─────┬────┬───┐
 │編號  │時間    │地點    │被 害 人  │交付之財物│詐欺方法│備  註│
 │      │        │        │          │          │        │      │
 ├───┼────┼────┼─────┼─────┼────┼───┤
 │一    │九十年八│彰化市竹│乙○○○有│直流工作燈│以傳真訂│九十年│
 │      │月二十六│和路一二│限公司    │、日本水箱│貨方式，│度他字│
 ││日訂貨，│四號    │負責人：  │蓋等，共值│交付帳號│第九二│
 │      │九十年八│        │郭建全    │十五萬九千│00000000│七號偵│
 │      │月二十七│        │          │二百一十六│6號，並 │查卷宗│
 │      │日交貨。│        │          │元。      │交付支票│第四頁│
 │      │        │        │          │          │號碼EC08│至第十│
 │      │        │        │          │          │27765， │三頁。│
 │      │        │        │          │          │發票日：│      │
 │      │        │        │          │          │九十年九│      │
 │      │        │        │          │          │月三十一│      │
 │      │        │        │          │          │日，    │      │
 │      │        │        │          │          │面額：十│      │
 │      │        │        │          │          │五萬九千│      │
 │      │        │        │          │          │二百一十│      │
 │      │        │        │          │          │六元，  │      │
 │      │        │        │          │          │付款人：│      │
 │      │        │        │          │          │華南商業│      │
 │      │        │        │          │          │銀行草屯│      │
 │      │        │        │          │          │分行之支│      │
 │      │        │        │          │          │票一紙。│      │
 │      │        │        │          │          │        │      │
 │      │        │        │          │          │        │      │
 ├───┼────┼────┼─────┼─────┼────┼───┤
 │二    │九十年九│台北市赤│浩展交通器│汽車零件煞│允諾於次│九十年│
 │      │月五日訂│峰街四七│材有限公司│碟片等，共│月請款時│度偵字│
 │      │貨，    │巷八號一│負責人：  │值七萬四千│簽發支票│第四○│
 │      │九十年九│樓      │李興南    │三百八十五│，但未及│三○號│
 │      │月七日交│        │          │元。      │開票，即│偵查卷│
 │      │貨。    │        │         │          │已倒閉。│宗第七│
 │      │        │        │          │          │        │頁至第│
 │      │        │        │          │          │        │十三頁│
 │      │        │        │          │          │        │。    │
 │      │        │        │          │          │        │      │
 ├───┼────┼────┼─────┼─────┼────┼───┤
 │三    │九十年九│台北縣土│己○○○貿│車輛用潤滑│交付帳號│九十年│
 │      │月十三日│城市中央│易有限公司│油，共值八│0000000 │度偵字│
 │      │，及九十│路三段三│負責人：  │十八萬五千│號，    │第四○│
 │      │年九月二│九二之一│李何秀英  │九百零五元│支票號碼│三○號│
 │      │十二日二│號十樓  │          │。        │：NB1612│偵查卷│
 │      │次交貨。│        │          │          │365     │宗第十│
 │      │        │        │          │          │發票日：│四頁至│
 │      │        │        │          │          │九十年九│第二○│
 │   │        │        │          │          │月三十日│頁。  │
 │      │        │        │          │          │面額：八│      │
 │      │        │        │          │          │十四萬三│      │
 │      │        │        │          │          │千七百一│      │
 │      │        │        │          │          │十九元，│      │
 │      │        │        │          │          │付款人：│      │
 │      │        │        │          │          │第一商業│      │
 │      │        │        │          │          │銀行草屯│      │
 │      │        │        │          │          │分行之支│      │
 │      │        │        │          │          │票一紙。│      │
 │      │        │        │          │          │實際取得│      │
 │      │        │        │          │          │金額為八│      │
 │      │        │        │          │          │十八萬五│      │
 │      │        │        │          │          │千九百零│      │
 │      │        │        │          │          │五元    │      │
 │      │        │        │          │          │        │      │
 ├───┼────┼────┼─────┼─────┼────┼───┤
 │四    │九十年九│南投縣草│天林茶葉行│茶葉二十九│交付帳號│九十年│
 │      │月二十日│屯鎮虎山│負責人：  │點五斤，價│059171號│度偵字│
 │      │交貨    │路七一八│林振清    │值四萬一千│，支票號│第四○│
 │      │        │號      │          │三百元。  │碼：NB16│三○號│
 │      │        │        │          │          │12366， │偵查卷│
 │      │        │        │          │          │發票日：│宗第二│
 │      │        │        │          │          │九十年九│一頁至│
 │      │        │        │          │          │月二十四│第二五│
 │      │        │        │          │          │日，    │頁。  │
 │      │        │        │          │          │面額：  │      │
 │      │        ││          │          │十四萬兩│      │
 │      │        │        │          │          │千元，  │      │
 │      │        │        │          │          │付款人：│      │
 │      │        │        │          │          │第一商業│      │
 │      │        │        │          │          │銀行草屯│      │
 │      │        │        │          │          │分行之支│      │
 │      │        │        │          │          │票一紙。│      │
 │      │        │        │          │          │        │      │
 │      │        │        │          │          │        │      │
 ├───┼────┼────┼─────┼─────┼────┼───┤
 │五    │九十年九│南投縣草│振壹電器行│國際牌電磁│交付帳號│九十年│
 │      │月十九日│屯鎮中正│負責人：  │爐等，共值│00000000│度偵字│
 │      │下午二時│路五八六│張耀東    │十一萬七千│6號，   │第四○│
 │      │訂貨，  │之三號  │          │元。      │支票號碼│三○號│
 │      │九十年九│        │          │          │：EC0827│偵查卷│
 │      │月二十二│        │          │          │774，   │宗第二│
 │      │日交貨。│        │          │          │發票日：│六頁至│
 │      │        │        │          │          │九十年九│第三一│
 │      │        │        │          │          │月二十四│頁。  │
 │      │        │        │          │          │號，    │      │
 │      │        │        │          │          │面額：十│      │
 │      │        │        │          │          │一萬七千│      │
 │      │        │        │          │          │元，    │      │
 │      │        │        │          │          │付款人：│      │
 │      │        │        │          │          │華南商業│      │
 │      │        │        │          │          │銀行草屯│      │
 │      │        │        │          │          │分行之支│      │
 │      │        │        │          │ │票一紙  │      │
 │      │        │        │          │          │        │      │
 │      │        │        │          │          │        │      │
 └───┴────┴────┴─────┴─────┴────┴───┘
                                                                      Ａ


司法院資訊處製作；財團法人民間司法改革基金會備份。
